臺灣臺中地方法院刑事判決　　　　　　　99年度易字第3445號
公　訴　人　臺灣臺中地方法院檢察署檢察官
被　　　告　林芳玫
選任辯護人　洪錫欽律師
上列被告因違反建築法案件，經檢察官提起公訴（99年度偵字第
18507號），本院判決如下：
    主    文
林芳玫無罪。
    理    由
一、公訴意旨略以：被告林芳玫為門牌號碼臺中市○區○○路52
    之1號房屋（下稱系爭建物）之所有人，於民國99年6、7月
    間，未向臺中市政府申請許可並發給執照，而與不詳之人基
    於犯意之聯絡，擅自僱工施工，在該建築改良物上增建陽台
    、屋頂及屋後，欲改建為套房。經民眾檢舉後，臺中市政府
    以其違反建築法第25條之規定，依違章建築處理辦法第4條
    第2項之規定，於99年7月14日以府管字第0990199252號函依
    建築法第86條規定勒令要求被告立即停工，並於99年7月16
    日合法送達被告之父林太平，發生送達之效力。因林芳玫仍
    不停工，臺中市政府都市發展處人員黃秀能於99年7月20日
    ，攜帶臺中市政府99年7月19日府都違字第09902041791號違
    章建築制止施工單，帶隊前往臺中市○區○○路52之1號工
    地現場，張貼制止施工；復於99年7月22日，帶隊前往上開
    工地，要求停止施工。被告明知上開違章建築（面積達150
    平方公尺），業經臺中市政府勒令停工，非經許可不得擅自
    復工，且業經臺中市政府制止，仍不予理會，繼續在上址進
    行施工，因認被告涉嫌違反建築法第93條之違法復工罪等語
    。
二、按犯罪事實應依證據認定之，無證據不得認定其犯罪事實。
    又不能證明被告犯罪者，應諭知無罪之判決，刑事訴訟法第
    154條第2項、第301條第1項分別定有明文。再按，事實之認
    定，應憑證據，如未能發現相當證據，或證據不足以證明，
    自不能以推測或擬制之方法，為裁判基礎；且認定不利於被
    告之事實須依積極證據，苟積極證據不足為不利於被告事實
    之認定時，即應為有利於被告之認定；另認定犯罪事實所憑
    之證據，雖不以直接證據為限，間接證據亦包括在內，然無
    論直接證據或間接證據，其為訴訟上之證明，須於通常一般
    之人均不致有所懷疑，而得確信其為真實之程度者，始得據
    之為有罪之認定，倘其證明尚未達到此一程度，而有合理之
    懷疑存在，無從使事實審法院得有罪之確信時，即應由法院
    為諭知被告無罪之判決，此有最高法院40年臺上字第86號、
    30年上字第816號、76年臺上字第4986號判例可資參照。次
    按建築法第93條規定，依本法規定勒令停工之建築物，非經
    許可不得擅自復工；未經許可擅自復工經制止不從者，除強
    制拆除其建築物或勒令恢復原狀外，處1年以下有期徒刑、
    拘役或科或併科3萬元以下罰金。是欲構成本條之罪，必須
    經主管機關2次命令，一係「勒令停工之命令」，一係對行
    為人就該業經勒令停工之建築物，未經許可擅自復工後之「
    制止命令」，而被告收受「制止命令」後仍不從之，始足該
    當，此觀諸該條之規定甚明。
三、證據能力之說明：按被告以外之人於審判外之言詞或書面陳
    述，除法律有規定者外，不得作為證據；又被告以外之人於
    審判外之陳述，雖不符刑事訴訟法第159條之1至第159條之4
    之規定，而經當事人於審判程序同意作為證據，法院審酌該
    言詞陳述或書面陳述作成時之情況，認為適當者，亦得為證
    據。當事人、代理人或辯護人於法院調查證據時，知有同法
    第159條第1項不得為證據之情形，而未於言詞辯論終結前聲
    明異議者，視為有前項之同意，刑事訴訟法第159條第1項、
    第159條之5分別定有明文。查本案以下所引用之各項證據方
    法，因公訴人、被告及其選任辯護人於本院準備程序及審判
    期日中均未予爭執其證據能力，且迄至言詞辯論終結前亦未
    再聲明異議，本院審酌該等言詞或書面陳述作成時之情況，
    並無不宜作為證據之情事，依刑事訴訟法第159條之5之規定
    ，自得作為證據，合先敘明。
四、本件公訴人認被告林芳玫涉犯建築法第93條違法復工之罪嫌
    ，無非係以被告之自白、證人黃秀能於偵查中之證述及卷附
    之臺中市政府99年7月14日府管字第0990199252號函及送達
    證書、臺中市政府99年7月19日府都違字第09902041791號違
    章建築制止施工單、99年7月20日及99年7月22日之工地現場
    照片等資為論據。訊據被告林芳玫固不否認其為系爭建物之
    所有人，並未經許可擅自於於系爭建物違法施工等情，惟堅
    決否認有違法復工犯行，並辯稱：其父親雖有接獲臺中市政
    府之勒令施工函，因其父罹癌又不太識字，只告訴伊有臺中
    市政府寄信來，伊以為是詐騙集團，不知有被勒令停工，伊
    事後也不知道臺中市政府人員有前往系爭建物現場張貼制止
    施工單，所以伊不知道有被勒令停工及制止施工，伊並沒有
    故意違反建築法之犯意等語。經查：
(一)、被告林芳玫為系爭建物之所有人，而系爭建物未曾向臺中市
    政府取得增建或改建等許可，於99年6、7月間，被告與其婆
    婆賴淑梅共同僱工在系爭建物上增建陽台、屋頂及屋後，欲
    改建為套房而違法施工，嗣臺中市政府接獲民眾檢舉系爭建
    物有違建情事，經臺中市政府派員察看後屬實，即於99年7
    月14日以府都管字第0990199252號函通知被告勒令停工，並
    將該函以掛號方式寄送至被告之嘉義縣竹崎鄉昇平村頂埔92
    號之3之戶籍地址，因郵務人員未獲會晤被告本人，即交由
    其父林太平收受，嗣因系爭建物仍未停工，臺中市政府承辦
    人員即於99年7月20日，前往系爭建物即施工現場制止，並
    由證人即臺中市政府都市發展處拆除科人員黃秀能於系爭建
    物之牆面上張貼臺中市政府違章建築限期改善（自行拆除）
    通知單2張後拍照存證，嗣於99年7月22日臺中市政府承辦人
    員復前往系爭建物，發現現場仍有工人繼續施工，復再將違
    法施工之現場予以拍照存證之事實，業據被告供承在卷，並
    有證人黃秀能於警、偵訊時證述明確，復有臺中市政府99
    年7月14日府管字第0990199252號勒令停工函、臺中市政府
    送達證書、臺中市政府99年7月19日府都違字第09902041791
    號違章建築制止施工單、證人黃秀能於99年7月20日、99年7
    月22日拍攝之現場照片、臺中市政府99年12月13日府都違字
    第0990355628號函檢附之現場張貼制止施工照片及相關資料
    等在卷足憑（見偵查卷第5至12頁、25頁、本院卷第41至45
    頁、54頁反面至55頁），應可認定。
(二)、被告辯稱：伊自5年前結婚後，即與其先生居住在臺中市○
    ○區○○路1段216號20樓之5，並未以嘉義縣竹崎鄉昇平村
    頂埔92之3號之戶籍址為其住所之意思，其父亦非其同居人
    ，臺中市政府將上開勒令停工函寄至上開戶籍址，而由其父
    收受，並非合法，且其父罹癌又不太識字，僅在電話中知道
    有臺中市政府公文送達，並無違反勒令停工之命令云云。惟
    按送達，應於受送達人之住居所、事務所或營業所為之；又
    於應送達處所不獲會晤應受送達人時，得將文書付與有辨別
    事理能力之同居人、受僱人或應送達處所之接收郵件人員。
    行政程序法第72條第1項、第73條第1項分別定有明文。復按
    所謂「有辨別事理能力」，係指有普通常識，能瞭解送達之
    作用及效果之人，縱該同居人對其所收受之文書內容並不明
    瞭，亦難謂無辨別事理  能力；所謂「同居人」，係指與應
    受送達人居在一處共同為生活者而言；另所稱「住居所」，
    係民法上概念，指當事人依一定事實，足認以久住之意思，
    住於一定之地域者，即為設定其住所於該地；所謂「一定事
    實」，包括戶籍登記、居住情形等，尤以戶籍登記資料為主
    要依據，但不以登記為要件，實務上戶籍法上的住址與民法
    上的住居所，絕大多數情形雖為同一處所，但並非當然同一
    ，惟不論法院或行政機關在調查「住所」時，通常均以戶籍
    登記的住址為認定標準，則為目前之通例（法務部90年1月1
    9日（90）法律字第047647號函參照）。查，被告於71年2月
    5日即設籍於嘉義縣竹崎鄉昇平村頂埔92之3號，有個人資料
    查詢結果在卷足憑（見本院卷第7頁），再據被告於本院審
    理時供稱：因其必須將住所地設在該址，才能繼續維持其農
    民保險之資格等語明確（見本院卷第58頁反面），是以本件
    已有一定事實足認被告有將嘉義縣竹崎鄉昇平村頂埔92之3
    號設定為住所之意思甚明。是其辯稱嘉義縣竹崎鄉昇平村頂
    埔92之3號非其住所地云云，並非可採。而被告與其父親林
    太平設於同一戶籍，亦有全戶戶籍資料查詢結果可查（見本
    院卷第8頁），則上開有臺中市政府99年7月14日府管字第09
    90199252號勒令停工函，送達至被告上開地址，並有同戶居
    住之林太平於掛號函件收件回執聯簽名收受，顯然對於收受
    信件之事實及效果有一定之理解，足認具有辨認事理之人，
    縱其對於收受文書內容了解與否，亦無妨本件勒令停工函已
    然合法送達之效力。被告此部分辯稱勒令停工函未合法送達
    ，其不知有被勒令停工云云，尚無足採。
(三)、再查，本件臺中市政府99年7月19日府都違字第09902041791
    號違章建築制止施工單並未送達至被告前揭嘉義縣竹崎鄉昇
    平村頂埔92之3號地址乙節，有臺中市政府99年11月24日府
    都違字第0990324363號函在卷可據（見本院卷第24頁）。又
    據該函之說明：二、「‧‧‧本府認為違建之增設有恐危害
    之發生，為阻止危害之發生，故另依行政執行法第36條規定
    ，採以直接進入違建地點現場發制止通知，在現場施工人員
    拒收時，以留置送達黏貼於現場牆上之方式通知，為必要處
    置」等語（見本院卷第24頁），然經本院函請臺中市政府提
    供上開制止施工單黏貼於施工現場牆面之照片，經本院審視
    結果，黏貼於現場牆面之2張通知單，均為臺中市政府違章
    建築限期改善（自行拆除）通知單，有臺中市政府99年12月
    13日府都違字第0990355628號函檢附之現場張貼照片足憑（
    見本院卷第41至42頁），而未見臺中市政府99年7月19日府
    都違字第09902041791號違章建築制止施工單黏貼於施工現
    場牆面之情形。又據證人黃秀能證稱，其於99年7月20日前
    往施工現場時，一位自稱工地主任在現場，其有當場要求該
    工地主任不要繼續施工，其欲將上開臺中市政府違章建築限
    期改善（自行拆除）通知單及制止施工單交付該工地主任，
    然為該工地主任拒絕簽收，所以其即拍照存證，而當時被告
    並不在施工現場等語明確（見本院卷第54頁反面、55頁）。
    則證人黃秀能於99年7月20日前往施工現場固有向在施工現
    場之自稱工地主任之人口頭制止施工，然被告並未在現場，
    此口頭制止之方式既未對被告為之，自難認對被告生制止之
    效力，又上開臺中市政府99年7月19日府都違字第
    09902041791號違章建築制止施工單亦未黏貼於施工現場牆
    面，且臺中市政府復未另依行政程序法第72條第1項規定，
    將制止施工單送達於被告之受送達處所即嘉義縣竹崎鄉昇平
    村頂埔92之3號，則本件尚難認被告曾經收受任何制止施工
    之通知，應可認定。
五、綜上所述，本案被告雖經臺中市政府合法通知勒令停工，雖
    擅自復工，惟臺中市政府之違章建築制止施工命令既未曾送
    達或通知被告，自難謂被告有何「經制止不從」之行為，被
    告所為即與建築法第93條之構成要件尚有未合。此外，復無
    其他積極證據足資證明被告有何違反建築法第93條違法復工
    之犯行，不能證明被告犯罪，揆諸首揭說明，即應為被告無
    罪之諭知。
據上論斷，應依刑事訴訟法第301條第1項，判決如主文。
本案經檢察官戚瑛瑛到庭執行職務。
中    華    民    國    100    年    1    月    3    日
                  刑事第八庭    法  官  李慧瑜
以上正本證明與原本無異。
如不服本判決應於收受判決後10日內向本院提出上訴書狀，並應
敘述具體理由；其未敘述上訴理由者，應於上訴期間屆滿後20日
內向本院補提理由書（均須按他造當事人之人數附繕本）「切勿
逕送上級法院」。
                                書記官  張雅慧
中    華    民    國    100    年    1    月    3    日